【裁判字號】    98,簡上,1226
【裁判日期】    990416
【裁判案由】    重利
【裁判全文】
臺灣高雄地方法院刑事判決            98年度簡上字第1226號
上  訴  人  臺灣高雄地方法院檢察署檢察官
上  訴  人
即  被  告  己○○
選任辯護人  林宗儀律師
上列上訴人因重利案件，不服本院高雄簡易庭民國98年10月28日
98年度審簡字第4955號第一審判決（聲請簡易判決處刑案號：97
年度偵字第26914 號）提起上訴，本院管轄之第二審合議庭判決
如下：
    主  文
原判決撤銷。
己○○犯重利罪，累犯，處有期徒刑肆月，如易科罰金，以新臺
幣壹仟元折算壹日；又犯重利罪，處有期徒刑月，如易科罰金
，以新臺幣壹仟元折算壹日。應執行有期徒刑陸月，如易科罰金
，以新臺幣壹仟元折算壹日。
    事  實
一、己○○前於民國96年間因妨害風化案件經本院以96年度簡字
    第7412號判決處有期徒刑3 月，減為有期徒刑1 月又15日，
    於97年3 月21日有期徒刑易科罰金執行完畢，竟仍不知悔改
    ，基於乘他人極需用錢、急迫、輕率貸以金錢，而取得與原
    本顯不相當重利之犯意，乘原為夫妻之甲○○、乙○○需錢
    孔急之際，先後於附表所示時間、地點，分別借貸如附表所
    示金錢予甲○○、乙○○，並約定如附表所示之與原本顯不
    相當重利。甲○○、乙○○並提供如附表所示之本票、支票
    ，及土地設定普通抵押權予己○○以資擔保。嗣甲○○依約
    以票據、現金等方式給付如附表所示利息合計約新臺幣（下
    同）19萬6000元，己○○因而取得與原本顯不相當之重利。
    後己○○於97年9 月17日下午3 時10分至甲○○位在高雄市
    ○○區○○街6 號住處索債未果，憤而向甲○○潑水，甲○○遂報警處理，始悉上情。
二、案經甲○○訴由高雄市政府警察局三民第二分局報告臺灣高
    雄地方法院檢察署檢察官偵查起訴。
    理  由
一、證據能力部分
 1、按被告以外之人於審判外之言詞或書面陳述，除法律有規定
    外，不得作為證據；被告以外之人於檢察事務官、司法警察
    官或司法警察調查中所為之陳述，與審判中不符時，其先前
    之陳述具有較可信之特別情況，且為證明犯罪事實存否所必
    要，得為證據，刑事訴訟法第159 條第1 項、第159 條之2
    分別定有明文。是被告以外之人於審判外之言詞或書面，即
    屬傳聞證據，因有悖法院直接審理及言詞審理之精神，妨礙
    當事人之反對詰問權，影響程序正義之實現，除法律別有規
    定外，原則上不具證據能力，必符合上開例外規定時，始具
    有證據能力。刑事訴訟法第159 條之2 所謂「前後陳述不符
    」之要件，應就前後階段之陳述進行整體判斷，以決定其間
    是否具有實質性差異，而所謂「較可信之特別情況」，亦應
    就前後陳述時之各種外部情況進行比較，以資決定何者外部
    情況具有可信性，若陳述係在特別可信之情況下所為，則虛
    偽陳述之危險性不高，雖係審判外陳述，或未經被告反對詰
    問，仍得承認其有證據能力。就外部情況之認定，例如時間
    之間隔、是否為有意識之迴避、有無受外力干擾或事後串謀
    、以及警詢所作時之筆錄記載是否完整、是否出於自由意識
    陳述等情。法院應斟酌上列因素綜合判斷，細究陳述人問答
    態度、表情與舉動之變化，以查是否具較可信之特別情況。
    經查，證人即借款人兼告訴人甲○○於警詢時之陳述，就其
    向被告己○○借貸之本金及利息等與案情有重要關係之事項
    ，明顯與其在本院審理時之陳述情節有異。而證人甲○○於
    接受員警詢問前，經員警依法踐行告知義務，詢問筆錄之記
    載亦採取一問一答之方式，於本院審理中到庭作證時，未曾
    反映其警詢筆錄係遭受不正方法訊問或非出於其自由意志而
    為陳述，堪認員警製作證人甲○○之警詢筆錄時，係依法定
    程序為之，並無違法取供之情事，其陳述之信用性已受保障
    。再衡諸證人甲○○於警詢時之陳述係其主動向警方報案，
    且較接近案發時點，並其陳述當時未直接面對被告，心情較
    為篤定，壓力較小，較有可能為任意陳述，憑信性甚高，經
    考量其於審判外及審判中陳述之外部附隨環境及條件，應認
    其先前之陳述具有較可信之特別情況，且與本案待證事實間
    具有相當之關聯性及必要性，符合刑事訴訟法第159 條之2
    規定，自有證據能力。
 2、按被告以外之人於偵查中向檢察官所為之陳述，除顯有不可
    信之情況者外，得為證據，刑事訴訟法第159 條之1 第2 項
    亦有明文。而所謂「顯有不可信性」係指陳述是否出於供述
    者之真意、有無違法取供情事之信用性而言，故應就偵查筆
    錄製作之原因、過程及其功能等項加以綜合觀察，據以判斷
    該傳聞證據是否「非顯不可信」，倘可據以認定其任意性暨
    信用性俱無疑慮者，即可例外賦予「證據能力」，俾其成為
    法院審判時之適格證據資料而言。再按刑事訴訟法第166 條
    以下規定之交互詰問，屬人證調查證據程序之一環，與證據
    能力係指符合法律規定之證據適格，亦即得成為證明犯罪事
    實存否之證據適格，其性質及在證據法則之層次並非相同，
    而被告、辯護人詰問權之行使與否，係有權處分，如欲行使
    ，則證人於審判中，應依法定程序到庭具結陳述，並接受被
    告或辯護人等之詰問，其陳述始得作為認定被告犯罪事判斷
    之依據（參照司法院釋字第582 號解釋），否則如未進行交
    互詰問之調查證據程序，讓被告或辯護人行使詰問權，則該
    有證據能力之證人陳述，即不得作為判斷之依據，惟其原有
    之證據能力並不因而喪失（最高法院97年度臺上字第603 號
    判決可資參酌）。經查，證人甲○○、乙○○於偵查中所為
    之陳述，對被告而言，固屬被告以外之人於審判外之言詞陳
    述，然其於偵查中所為之陳述，均為親身經歷事項，又係經
    檢察官告以拒絕證言權、具結之義務及偽證罪之處罰後，再
    命其朗讀結文並具結後所為之陳述，有上開證人之結文在卷
    可稽（見臺灣高雄地方法院檢察署97年度偵字第26914 號卷
    ，下稱偵卷，第14頁）。核其製作筆錄過程，並無違法取供
    或證明力明顯過低之瑕疵，復有全程錄音錄影可資憑信，所
    為陳述蓋係出於供述者之真意，皆具信用性，揆諸上開說明
    ，本屬有證據能力之證人陳述。且於本院審理時，已依人證
    調查程序，傳喚甲○○、乙○○到場，命其立於證人之地位
    經公訴人、被告及辯護人當庭交互詰問，並使被告有與之對
    質及詰問之機會，認已完足為合法調查之證據，保障被告之
    對質詰問權，是縱使被告及其辯護人認證人甲○○、乙○○
    於上開偵查中向檢察官所為之陳述不可採信，然證人甲○○
    、乙○○既於本院審理期日到庭經公訴人、被告及其辯護人
    行交互詰問程序，已無妨害被告防禦權之虞。復經本院於審
    判期日，依法定程序逐一提示並告以要旨，由被告依法辯論
    ，而完足為合法調查之證據，自得採為判決之基礎。綜上，
    以證人甲○○、乙○○於偵查中經具結後所為陳述作為證據
    ，並無任何不當，依刑事訴訟法第159 條之1 第2 項之規定
    ，認具有證據能力。
 3、按被告以外之人於審判外之陳述，雖不符第159 條之1 至第
    159 條之4 之規定，但經當事人於審判程序同意作為證據，
    法院審酌該言詞陳述或書面陳述作成時之情況，認為適當者
    ，亦得為證據；當事人、代理人或辯護人於法院調查證據時
    ，知有第159 條第1 項不得為證據之情形，而未於言詞辯論
    終結前聲明異議者，視為有前項之同意，刑事訴訟法第159
    條之5 規定甚明。經查，本判決後開所引用之各該被告以外
    之人於審判外之陳述（包括書面陳述），雖屬傳聞證據，惟
    業經被告、辯護人及檢察官於審理期日時均表示無意見而不
    予爭執，且迄至言詞辯論終結前亦均未聲明異議，本院審酌
    上開證據資料製作時之情況，尚查無違法不當之瑕疵，亦認
    為以之作為證據應屬適當，故揆諸前開法律規定與說明，爰
    逕依刑事訴訟法第159 條之5 規定，認前揭證據資料均例外
    有證據能力。
二、訊據被告矢口否認有何重利犯行，辯稱：伊借給甲○○之本
    金為50萬元及30萬元，50萬元之借款利息為每月7500元，30
    萬元之借款利息則為每月5000元，伊並無重利行為云云。經
    查：
 1、被告有於附表所示時間、地點借款與甲○○、乙○○，且提
    供如附表所示之票據及土地設定抵押權予被告以資擔保。後
    己○○曾於97年9 月17日下午3 時10分至甲○○位在高雄市
    ○○區○○街6 號住處索債未果，憤而向甲○○潑水，甲○○遂報警處理等節，業據被告所不爭，並有證人甲○○於警
    詢、偵訊及審理時；證人乙○○、丁○○於偵訊及審理時之
    證詞、高雄市政府三民第二分局民族路派出所受理刑事案件
    報案三聯單、受理各類案件紀錄表屏東縣屏東地政事務所98
    年6 月6 日屏所地一字第0980006082號函暨所附屏東縣萬丹
    鄉○○段345 、266 地號土地登記申請書、謄本及附件、面
    額25萬元之本票1 張（票號：TH0000000 號）、面額25萬元
    之支票1 張（票號：AB0000000 號）、面額15萬元之本票1
    張（票號：CH440251號）、面額15萬元之本票1 張（票號：
    CH673478號）在卷可稽（見警卷第11-16 、29-30 、31-3 2
    頁，偵卷第10-13 、35-38 、51-53 、95-135頁，本院卷第
    36-37 、41-42 、61-79 、97-105、153-161 、206 頁），
    應堪認定。
 2、證人甲○○於警詢時先稱：96年10月底彼向銀行借款未成，
    之後有1 位李小姐致電說有金主去看彼土地後，願意借25萬
    元給彼。後李小姐就帶彼去找丁○○及戊○○，由丁○○向
    彼拿資料，戊○○幫彼聯繫，隔天就通知彼取款。彼實際拿
    到現金17萬多，並簽下借據50萬元，本票50萬元及將屏東縣
    萬丹鄉○○段35地號土地設定抵押權予被告，每月需還利息
    3 萬7500元，即每月15分利。97年2 月4 日又再借15萬元，
    彼拿彼父親的土地抵押，實拿現金11萬多，每月利息1 萬50
    00元，即10分利。第1 筆借款，於96年12月1 日至97年3 月
    1 日每月每次還3 萬7500元利息，97年5 月則還了1 萬6000
    元。第2 筆借款只還過1 次利息，就是在97年2 月4 日借錢
    當時預扣的2 個月利息3 萬元。利息是以開支票及現金方式
    給付。96年10月31日開1 張支票，96年12月31日晚上開3 張
    支票給戊○○，96年5 月1 日則拿現金給庚○○等語（見警
    卷第12-15 頁）；而於偵訊及99年1 月7 日、3 月1 日、25
    日審理時亦證稱：在96年10月，經由李小姐介紹認識自稱代
    書之戊○○以及丁○○代書，彼當時不知實際借款給彼的人
    是誰，是後來庚○○帶被告來找彼，說被告是金主，要去看
    土地，彼才認識被告。第一次彼借25萬元，是先去高雄市○○路1 家茶行（下稱系爭茶行）和戊○○及丁○○簽合約、
    借條，隔天再去該茶行取款。是1 位小姐交錢給彼，彼實際
    只拿到17萬元，其他都被扣款，那位小姐說這是行規，要扣
    代書費、仲介費等，另外也有預扣1 個月利息3 萬7500元。
    彼借款時有開本金之2 倍即50萬元票據供擔保，是戊○○他
    們要求彼開1 張華泰商業銀行25萬元支票，乙○○開1 張25
    萬元本票。另彼有開3 張面額3 萬7500元的支票支付利息，
    第1 張在96年12月兌現，第2 張在97年1 月兌現，第3 張原
    定要在97年2 月兌現，但跳票，彼就在97年3 月5 日交現金
    3 萬7500元給戊○○。97年2 月又再借第2 筆15萬元，該筆
    借款有預扣2 個月利息，每月利息是1 萬5000元，亦有扣手
    續費等，實拿11萬元，有開30萬元本票、設定30萬元抵押權
    供擔保，依本金數額加倍設定抵押權債權額是行規，規矩就
    跟第1 次一樣，是乙○○去向庚○○取款。97年4 月份後庚○○和彼協商，說4 月先停1 個月不用付利息，97年5 月彼
    又支付了第1 筆借款之利息1 萬6000元給庚○○。第2 筆借
    款利息只支付過借款當時預扣的那1 次等語（見偵卷第10-1
    2 頁，本院卷第61-75 、153-161 、206 頁，另證人甲○○
    之偵訊內容經本院勘驗無誤，有勘驗報告附卷足參，見本院
    卷第176-187 頁），與(1)證人丙○○於審理時證稱：甲○○
    是戊○○介紹其認識，後來與甲○○就成為朋友，其因替被
    告與甲○○協調債務而認識被告，因為甲○○告訴其說有人
    去她家對她潑水，大鬧要討錢，甲○○問其怎麼處理，其說
    要幫甲○○協調看看。其後來至少幫甲○○協調1 次，時間
    不記得，地點在甲○○家，在場有其、甲○○、被告等人。
    在協調時其知道甲○○透過戊○○向被告借錢2 次，1 次是
    借款25萬元，利息3 萬7500元，有開2 張面額各3 萬7500元
    之支票支付，並設定50萬元之抵押權供擔保，另1 次是借款
    15萬元，利息為1 萬5000元，以現金支付，且設定30萬元抵
    押權供擔保，這是協調時被告、甲○○說的。甲○○有跟其
    抱怨實際拿到的錢太少等語（見本院卷第193-203 頁）；(2)
    證人乙○○於偵訊時稱：其知道有人借錢給甲○○，但細節
    不清楚，都是甲○○接洽的，有開其的票去借錢，有兌現幾
    張，直到97年年初才開始跳票。其於97年1 、2 月間在高雄
    市○○路的炸雞店向庚○○拿11萬多元，那次甲○○是要借
    15萬元，但因扣掉2 個月利息，每月利息1 萬5000元及代書
    費等。該次借款前其有拿李大樹屏東土地的權狀跟一名丁○○到屏東地政事務所設定抵押。後來其與甲○○無法還錢，
    被告出面討債，才知道被告是幕後金主。其和甲○○借款15
    萬元時，有開雙倍金額之票據，其忘了是開1 張30萬元還是
    2 張各15萬元的本票。甲○○說其所開立之華泰商業銀行高
    雄分行帳戶3 萬7500元支票是25萬借款的每月利息錢等語（
    見偵卷第36 -37頁）；於審理時證稱：第1 次向被告借款之
    情形其只是在甲○○旁邊，細節不清楚，要問甲○○，第2
    次借款因其親自去取款，其較清楚。第2 次借款的日期是97
    年2 月4 日，翌日（即2 月5 日）晚上其有去跟庚○○拿錢
    ，現場有很多人，包括丁○○。其實際拿到11萬多，有扣2
    期利息及代書費等費用。取款當天有應庚○○、丁○○要求
    開如附表編號2 所示本票作擔保，他們說是行規。另設定抵
    押權其也有在場等語（見本院卷第76-79 頁）；(3)證人丁○○於偵訊及審理時證述：其為地政士，被告是其客戶。本件
    2 次抵押權設定均由其承辦，都是戊○○介紹的，他常介紹
    案件給其。第1 件辦理抵押權設定是於96年6 月，戊○○為
    甲○○、乙○○和被告的介紹人，其只知道設定抵押權的原
    因是借款，契約書上的年息是20％，設定抵押債權額為50萬
    元，但實際借款情形其不清楚，也沒有問戊○○。抵押權設
    定之標的、金額、利息均是戊○○事前告知其的，其有給甲○○、乙○○核對過。辦理設定由戊○○通知被告、甲○○
    、乙○○，並請甲○○、乙○○拿證件到系爭茶行給其來辦
    理，設定完成後，其告訴戊○○，戊○○再通知甲○○、乙○○到系爭茶行來拿證件，其到茶行將證件還給甲○○、乙○○後就先走，當時甲○○有說會將代書費、其代墊之規費
    請戊○○轉交予其，之後戊○○有交6000元代書費給其。後
    來甲○○想再借錢，就請其幫忙協調債務延期清償，當時她
    有告訴其利息，但其忘了，印象中蠻高的，其轉告被告後，
    被告有同意延期及延長抵押權期限。其記得第2 件設定抵押
    權之債權額是30萬元，是在97年2 月份農曆過年前，由乙○○帶李大樹到屏東地政事務所與其會合辦理，李大樹再交付
    證件、用印，當天下午4 、5 點其通知戊○○、被告、甲○○、乙○○已辦妥登記，其問他們抵押權設定契約書、他項
    權利證明書及證件要交到哪裡，他們說九如路上一家快餐店
    ，當時有被告、乙○○、庚○○在場，其將契約書等件放在
    桌上，被告也把現金放桌上，錢至少有3 疊，但其沒有點，
    其就請被告瀏覽契約書、證件，並請乙○○點現金，雙方確
    認無誤，其請乙○○結算代書費、及其代墊之規費給其後即
    離去。抵押權設定契約書上的標的、金額、利息等，是照被
    告說的打，也有請乙○○確認。後來其聽甲○○說借款金額
    只借了一半，被告和甲○○、乙○○發生不愉快，被告有抱
    怨不曉得抵押權能否滿足他的債權，其有建議他跟甲○○到
    土地現場看等語（見偵卷第51-53 頁，本院卷第97-105頁）
    ；(4)證人庚○○於審理時證陳：其認識被告5 、6 年以上，
    也認識戊○○。其有在高雄市○○路開1 家茶行。97年2 月
    初有與被告一同出現在九如路上一家快餐店，那間店是丹丹
    漢堡店，現場有被告、丁○○和乙○○，被告有拿錢給乙○○，錢的數量有3 疊，實際數目多少其不知道。97年5 月份
    時，甲○○有拿錢給其，因其去問是否可以還錢給被告，甲○○就抱怨她快要倒閉，叫被告不要再收她利息等語（見本
    院卷第106- 109頁）；(5)證人戊○○於審理時證述：幾年前
    透過李小姐認識甲○○，甲○○說她欠缺資金，其就介紹被
    告借錢給她，借款時有設定不動產抵押，其請丁○○來作抵
    押權設定，第1 筆抵押權設定是其在電話中先告訴丁○○債
    權額50萬元及抵押權標的等，辦理當天只有核對及用印。甲○○也有開如附表編號1 之票據。2 、3 個月之後，甲○○
    打電話給其說要再借，其要她自行與被告聯絡，就沒再參與
    了。第1 筆借款有講好要開票支付利息，當時開了2 張還3
    張，其通知被告來拿，但領了2 次票之後就跳票了，跳票後
    ，被告要其告知甲○○改用現金支付，其有向甲○○拿了1
    次3 萬7500元現金給被告。甲○○借第2 筆錢時，第1 筆錢
    已還了2 次利息。2 次借款其都有收取類似酬庸之勞務費用
    等語（見本院卷第131 、132 、140 、141 、142 、143 、
    145 頁）相符，並有附表所示土地之土地登記申請書、謄本
    、本票、支票以及發票人為高雄市立明欣托兒所（由甲○○
    、乙○○所開設）、乙○○，面額3 萬7500元，票號：AB00
    00000 號之華泰商業銀行高雄分行支票影本1 張、臺灣票據
    交換所高雄市分所NO.00000000 退票理由單（見偵卷第15頁
    ）、華泰商業銀行98年2 月26日函暨所附高雄市私立明欣托
    兒所支存帳號1031-0號96、97年之支票往來明細、退補記錄
    、拒絕往來資料、票號AB0000000 、AB0000000 號，面額均
    3 萬7500元之支票影本2 張、兌領銀行帳戶資料（見偵卷第
    55-70 頁）等件可佐，堪認甲○○、乙○○係透過戊○○向
    被告借貸，並提供如附表所示票據及土地設定抵押權供擔保
    ，由丁○○辦理如附表所示之抵押權設定，被告並曾以附表
    所示方式收取如附表所示之利息。再參酌一般社會上如以放
    款為業以賺取利息者，為擔保本金及利息能夠收回，並防免
    日後債務人欠款之情形，通常以本金2 倍或數倍不等之數額
    要求借款人提供票據或土地設定抵押權，換言之，即有以設
    定較本金為高之抵押為擔保，或要求債務人開立較本金為高
    之數期之本票或支票，藉以擔保日後追償之用。倘若被告辯
    稱本金為50萬元、30萬元，及利息各為每月7500元及5000元
    等情為真，然證人甲○○所提出之擔保品價值均恰與本金相
    同，完全未將利息計算在內，且所用以設定抵押權之如附表
    編號1 所示之土地，更業經銀行設定高額之最高限額抵押權
    ，有前揭土地謄本可按，被告僅要求證人甲○○開立同本金
    50萬元、30萬元之票據及3 期之利息支票，將如何擔保日後
    對於證人甲○○債務不履行時之追償，此與一般民間放款者
    之作法大不相同。又遍查全卷，亦未見證人甲○○與被告有
    任何關係，被告貸款給證人甲○○無非就是要賺取利息，在
    沒有任何信用、情感基礎，且對於上開債權及利息之支付欠
    缺足夠之擔保情形下，卻願意借款50萬元及30萬元，並以每
    月各7500元、5000元之低利放貸，誠屬可疑，況且，被告於
    甲○○無法按時清償第1 次借款之利息後，衡情更應提高其
    第2 次借款之利息，以保障債權始為合理，然被告竟仍以相
    同條件借貸與甲○○，更足徵其借貸與甲○○之本金、利息
    絕非其所辯為本金為50萬元、30萬元，及利息各為每月7500
    及5000元云云。而卷存如附表所示面額25萬元之本票、支票
    各1 張，面額15萬元之本票2 張，以及如附表所示之抵押權
    擔保債權額，均恰為附表所示借款金額即25萬元及15萬元之
    2 倍，反足以說明為何被告於甲○○無法按時清償第1 次借
    款之利息後，仍願以相同條件借貸與甲○○（因至少已有借
    款金額2 倍之本票、支票、抵押權擔保），益徵證人甲○○
    應係分別向被告借款25萬元及15萬元無誤。基此，被告前揭
    辯詞，顯屬事後卸責之詞，要與事實不符，難以採信。至於
    辯護人辯稱：倘第1 筆借款甲○○實際僅拿到17萬多元，為
    何願意提供面額各25萬元之本票、支票各1 張，並設定債權
    額50萬元之抵押權？而第2 筆借款由乙○○親自取款並簽發
    本票，豈有對借款金額不知之理？足見甲○○、乙○○所述
    不實云云。查證人甲○○已證述原欲借25萬元及15萬元，是
    戊○○等人告知行規要預扣利息、代書費、手續費、勞務費
    ，故實際僅取得17萬多元及11萬多元，而證人丁○○及黃奉
    榮亦證稱有收取代書費、代墊規費、勞務費用等語如前，再
    輔以社會上一般個人之借款人多處於經濟弱勢，於需錢孔急
    之際，常淪為處於經濟強勢之貸與人宰割之對象，借款人為
    順利取得款項，無論貸與人要求提供何種擔保、多高之利息
    ，以及各種巧立名目之預扣費用，常只有配合之選項，稍有
    不從貸與人之意，極有可能無法借得金錢，故以證人甲○○
    之情況，縱實際領得數額與約定借款金額差距甚遠，其仍須
    依約開立共計50萬元之票據及提供土地設定抵押以求借得金
    錢，且其亦於審理中證稱所借金額不足部分，另向民間友人
    借貸，以湊足25萬元應急等語甚詳（見本院卷第155 頁），
    由此客觀情狀以言，更證倘非需款孔急致陷境況急迫者，證
    人甲○○、乙○○必不至率以如附表所示「與借貸原本顯不
    相當之高利」舉債，並提供上開擔保。是以，不能以上情即
    謂證人甲○○所述不可採。再者，證人乙○○於偵訊時已證
    述關於第2 筆借款之金額、利息詳如前載，縱其於審理時對
    於細節有所不記得之處，惟其已提出因借款事務多由甲○○
    處理之合理解釋，且人之記憶會隨時間而淡忘，此亦常理所
    必然，不能以此遽認證人乙○○所言不實。從而，辯護人上
    揭所辯，自非的論。
 3、雖證人甲○○於偵查中證稱：第1 筆借款開3 張支票，每張
    面額3 萬7500元，包含本金及利息，第2 筆借款利息為每月
    5000元云云（見偵卷第11、37-38 頁），及於99年1 月7 日
    審理時另證述：第1 筆借款25萬元，當初約定彼每月支付之
    3 萬7500元，其中3 萬元係為償還本金，7500元才是利息。
    庚○○說如果彼沒有按期還錢，3 萬7500元就全變為利息。
    第2 次借15萬元，利息為5000元云云（見本院卷第62-63 、
    70頁），與其前揭證詞大相逕庭。惟質問其緣由，經其於99
    年3 月25日審理時供承：原本第1 次借錢時約定之3 萬7500
    元及第2 次借款時約定之1 萬5000元均為利息，是彼遭被告
    潑水報案後沒多久，彼請丙○○出面與被告協調，在彼的住
    處協調2 次，現場有彼、乙○○、丙○○、被告，但乙○○
    第1 次有在，第2 次原本也有在，後來他不想管就走了。第
    1 次協調當天被告有說今年4 月才被判刑，希望彼能讓他不
    會犯重利罪，彼也有明確說借款金額就是25萬元及15萬元，
    後協調好久，彼聽從丙○○建議，擬出彼之後在偵訊及審理
    時改稱3 萬元是償還本金，7500元是利息的方案，但被告沒
    有當場答應，說要回去問朋友、律師，問了之後，第2 次協
    調被告就說要彼講成借款金額為50萬元及30萬元，利息分為
    7500元及5000元，這樣被告才不會構成重利，但彼和丙○○
    都不同意，所以協調不成。如果不是戊○○到庭虛偽證稱彼
    係借款50萬元、30萬元，且利息分為7500元、5000元，讓彼
    無法接受，彼仍願說利息是7500元，因彼所堅持的是本金只
    有借25萬元、15萬元。彼可以本金、利息之數額挪一下，但
    彼希望讓法院判決確切借款金額等語甚詳（見本院卷第205-
    208 頁），與證人丙○○於審理時證稱：協調目的是希望讓
    被告不要犯到重利罪，因為當時甲○○有去報案，但還沒有
    到檢察官那邊，另其有告訴甲○○說欠人家錢還告人家重利
    ，哪有這種道理，有借錢，本來就要還錢。是其給甲○○建
    議把原約定之3 萬7500元利息，其中3 萬元當成償還本金，
    7500元才是利息，3 萬7500元的支票就是用作本息攤還，另
    外15萬元之借款，原約定利息1 萬5000元中之1 萬元當成償
    還本金，5000元才是利息，甲○○有接受，並聽從其的意見
    更改口供。但雙方仍談不攏，因為被告希望甲○○說成本金
    是50及30萬元等語相符（見本院卷第193-203 頁），又證人
    甲○○確先於警詢時稱利息分為3 萬7500元及1 萬5000元，
    至偵訊及99年1 月7 日審理時即均改稱利息各為7500元及50
    00元，有97年9 月17日警詢筆錄、同年10月3 日偵訊筆錄、
    99年1 月7 日審理筆錄為證（見警卷第11-16 頁，偵卷第10
    -12 頁，本院卷第61-75 頁，復佐以證人甲○○於偵訊及審
    理時均經具結後始為證述，有卷附證人結文為憑（見偵卷第
    14頁，本院卷第81頁），苟非其確只借款25萬元、15萬元，
    為何其寧犯偽證罪而於最後言詞辯論期日更改證詞。況本院
    前已敘明以卷附本票、支票之數額及抵押權之設定債權額而
    觀，確實以借款本金各為25萬元、15萬元，較符合依社會上
    民間借款慣習，更徵證人甲○○向被告借款之金額及利息均
    應如附表所示為正確，故證人甲○○於偵查中及99年1 月7
    日審理時之上開證述，均屬虛偽不實之證言，無可憑信。
 4、證人庚○○於審理時固另證稱：其不知被告有借款與甲○○
    、乙○○。於97年5 月份只向甲○○收取6000元，因為被告
    之前拿票向其調現，結果有票跳票，其就找被告拿錢，被告
    就請其去找發票人，故其才去找甲○○。被告拿票向其調現
    時，其沒有看到甲○○、乙○○的票，是事後被告才拿給其
    的。其沒有跟甲○○說97年4 月份先不用付利息，休息一個
    月云云（見本院卷第106-112 頁）。然查證人庚○○上揭證
    詞，與本院前所認定之事實已有出入。又證人庚○○與被告
    已認識多年，不能排除其上述所言係為迴護被告之詞。再者
    ，依證人庚○○上開證述，既被告向其調現時，其未曾看過
    甲○○、乙○○所開立的票據，是事後被告才交付甲○○、
    乙○○所簽發的票據給其，則被告要其逕向所持被告用以調
    現之票據發票人追索票款時，何以其會去找甲○○追索？足
    見其所述亦前後矛盾。況被告於偵查中自承係透過庚○○借
    錢給甲○○，且有拿乙○○之支票向庚○○借錢，後來跳票
    ，伊拜託庚○○去向乙○○要錢等語（見偵卷第4 、31頁）
    更見證人蔡勝勝上揭證言，應屬虛妄之詞，不足為採。
 5、證人戊○○於審理時雖曾證陳：甲○○打電話給其說要借50
    萬，其問被告，被告說好，利息每月7500元。50萬元是設定
    不動產抵押完成後隔天將近中午的時候，被告在褒揚街的茶
    行交給其的。在場有其、丁○○、庚○○，庚○○是茶行老
    闆。被告拿現金共5 綑，每捆10萬給其，其中4 綑是完整的
    有銀行綁鈔帶。庚○○在現場有幫其點鈔，丁○○則整理設
    定契約書，點完之後其再拿7500元給被告，並扣除代書費用
    6000元，當場給丁○○代書，及扣掉其的勞務費用5000元，
    剩餘的現金於同一天中午過後，其去安親班親手轉交給甲○○，當場只有甲○○及他先生等語（見本院卷第131-147 頁
    ）。但查證人戊○○嗣於審理時又證稱：被告交錢給其時，
    乙○○在場。是在安親班交錢給甲○○的時候，才拿代書費
    用及勞務費用等語（見本院卷第149 、152 頁），則就被告
    交付50萬元給戊○○時，有何人在場，以及丁○○之代書費
    、其之勞務費用於何時取得，已有先後不一之情。又與證人
    庚○○於審理時證稱：其在褒忠路有開一家茶行，其知道被
    告有帶著一袋錢交給戊○○，戊○○並當場點收，現場有戊○○、被告和其而已等語亦不相符（見本院卷第106 、107
    頁）。其次，證人丁○○前已證述代書費是甲○○託戊○○
    轉交，與其上揭證稱在系爭茶行當場交給丁○○代書費也有
    矛盾，難認其上述證詞有何可信性。況本院認定證人甲○○
    第1 次向被告借款金額為25萬元，係在系爭茶行由一位真實
    姓名、年籍均不詳之成年女子所交付，且約定利息為每月3
    萬7500元等節，已如前述，更徵證人戊○○上開所言，均為
    虛偽證述，洵無足採。
 6、至於被告提出渠在臺灣中小企業銀行三民分行帳戶之交易明
    細、在渣打國際商業銀行鳳山分行帳戶存摺、交易明細、水
    道股份有限公司在華南商業銀行高雄桂林分行之帳戶存摺、
    交易明細等件，辯稱渠係於96年11月2 日自上開中小企業銀
    行三民分行提領現金25萬元，且於同日向朋友吳易展所開設
    之水道股份有限公司調借25萬元現金後，再借給甲○○50萬
    元。另於97年2 月5 日有自渠所開設之渣打銀行帳戶中提領
    30萬元借予甲○○云云。經查，上開臺灣中小企業銀行三民
    分行帳戶之交易明細、渣打銀行鳳山分行帳戶存摺、交易明
    細、水道股份有限公司在華南商業銀行高雄桂林分行之帳戶
    存摺、交易明細（見偵卷第44-48 頁）固可證明被告上揭所
    述之金錢提領記錄，並與本院依職權函調被告於97年2 月5
    日在渣打國際商業銀行之取款憑條相符，有渣打國際商業銀
    行股份有限公司三多分行99年2 月26日渣打商銀三多字第09
    900024號函暨所附被告帳戶交易明細、取款憑條影本2 張一
    致（見本院卷第122-126 頁），且和證人即水道股份有限公
    司會計楊茲涵於偵訊時證稱：水道公司負責人是吳易展，97
    年11月2 日吳易展請其自公司提領39萬元，並交代其中25萬
    元要交給被告，當天中午被告就到公司來，其親手交25萬元
    給被告等語一致（見偵卷第74-75 頁），然提領金錢之用途
    廣泛，縱有該些金錢提取記錄，猶不能遽認是被告用以借予
    甲○○、乙○○之款項，此觀證人楊茲涵於偵訊時證述不知
    道吳易展為何叫其交25萬元給被告等語甚明（見偵卷第75頁
    ），而被告也自承吳易展不知道伊要向其借錢來給甲○○等
    語（見偵卷第76頁），況吳易展該人於偵查中經傳拘不到，
    有臺灣高雄地方法院檢察署送達證書、點名單、98年3 月27
    日訊問筆錄、臺灣高雄地方法院檢察署檢察官拘票、高雄市
    政府小港分局98年4 月7 日高市警港分偵字第0980006942號
    函、報告書存卷為徵（見偵卷第78-87 頁），更無從佐認被
    告所述為真，殊難以被告上揭情詞及資料，作為對被告有利
    之認定。此外，辯護人又辯稱證人庚○○曾見被告將4 、5
    捆錢交給戊○○，及將3 疊金錢交給乙○○；證人丁○○於
    第2 筆借款時，亦見有3 疊金錢經乙○○點收，可認被告確
    有取得50萬元及30萬元之事實云云。但查，證人庚○○於審
    理時證稱96年10、11月被告有帶約4 、5 捆錢給戊○○，是
    像銀行那樣的鈔票綁著的，其不知道戊○○將這筆錢交給何
    人等語（見本院卷第107 頁），可見縱被告有交錢與戊○○
    ，亦無法率斷是貸與證人甲○○所用，況所稱4 、5 捆之錢
    究為多少金額亦屬不明，實無法認辯護人所辯有據。同此論
    理，即便證人庚○○、丁○○於前述快餐店現場均見被告有
    交3 疊現金與乙○○，然究竟是多少數額之現金，證人庚○○、丁○○亦均稱不知，益難謂辯護人之辯稱可信。
 7、綜合上情，被告趁甲○○、乙○○需錢孔急之際，借款25萬
    元及15萬元與證人甲○○、乙○○，且自96年10月至97年5
    月間向證人甲○○、乙○○收取如附表所示共計約19萬6000
    元之與原本顯不相當之重利等情，均堪認定，而被告及辯護
    人所為辯詞亦均非足採，本件事證既明，被告犯行即堪認定
    ，應依法論科。
三、核被告如附表所示2 次借款收利之行為，均係犯刑法第344
    條重利罪。被告所為2 次重利犯行間，犯意個別，行為互殊
    ，應予分論併罰。被告前有事實欄所載之有期徒刑執行完畢
    前科紀錄，有臺灣高等法院被告前案紀錄表存卷可考，其於
    受有期徒刑之執行完畢後5 年內，故意再犯本件附表編號1
    之有期徒刑以上之罪，依刑法第47條第1 項之規定，應論以
    累犯，並加重其刑（被告所犯附表編號1 之重利罪，接續收
    取5 次利息，並於97年5 月間收取最後1 次利息，故其本件
    重利犯行仍構成累犯。至於所犯附表編號2 之重利行為，因
    僅收取97年2 月4 日借款當時預扣之利息，其後證人甲○○
    亦未曾再付過該筆借款之利息，應認該次重利犯罪於97年2
    月4 日完成，而當時被告尚未執行前案完畢，應不構成累犯
    ，附此敘明）。原審核閱卷證後予以論罪科刑，固非無見，
    但原審未能察覺證人甲○○於偵訊中關於借款利息之證述與
    彼於警詢時之指訴顯有不同，且彼於偵查中係為虛偽證述，
    而誤以彼於偵查中之證述作為論罪科刑之事實基礎，實有疏
    漏。被告上訴，請求判決無罪；檢察官循告訴人之請求而上
    訴，認原審量刑未洽，固均無理由，惟原判決既有上開可議
    之處，仍無可維持，應由本院將原判決撤銷改判。爰審酌被
    告正值壯年，不思以正當方式賺取所需，反而趁被害人需錢
    孔急之際，貸以金錢，而取得與原本顯不相當之重利，對經
    濟較為弱勢民眾之日常生計產生一定程度之影響，兼衡被告
    借予被害人之金額、收取之利息各有不同等情，分別量處如
    主文所示之刑並定應執行之刑，復諭知易科罰金之折算標準
    ，以示懲戒。
四、至證人甲○○於偵訊及審理時；證人庚○○、戊○○分別於
    本院審理作證時，均於具結後各為前開虛偽陳述，均係犯刑
    法偽證罪，本院爰均依職權告發偵辦，附此敘明。
據上論斷，應依刑事訴訟法第455 條之1 第1 項、第3 項、第36
9 條第1 項前段、第364 條、第299 條第1 項前段，刑法第344
條、第47條第1 項、第41條第1 項、第51條第5 款，刑法施行法
第1 條之1 ，判決如主文。
本案經檢察官鄧怡君到庭執行職務。
中    華    民    國    99    年    4     月    16    日
              刑事第十七庭  審判長法  官  陳建和
                                  法  官  陳君杰
                                  法  官  余銘軒
以上正本證明與原本無異。
不得上訴。
中    華    民    國    99    年    4     月    19    日
                                  書記官  吳書逸
附錄論罪科刑法條
中華民國刑法第344條
（重利罪）
乘他人急迫、輕率或無經驗貸以金錢或其他物品，而取得與原本
顯不相當之重利者，處 1 年以下有期徒刑、拘役或科或併科 1
千元以下罰金。
附表（貨幣單位：新臺幣）
┌──┬────┬────┬──────┬─────┬────────┬────────┐
│編號│借款時間│借款地點│借款金額    │利率      │被告已收取之利息│提供之擔保      │
├──┼────┼────┼──────┼─────┼────────┼────────┤
│一  │96年10月│高雄市三│25萬元（預扣│每月利息3 │1 、借款時預扣1 │1 、由乙○○提供│
│    │底或11月│民區褒忠│1 個月利息、│萬7500元（│個月利息3 萬7500│屏東縣萬丹鄉新全│
│    │初      │路某茶行│代書費、黃鳳│換算利率為│元              │段35地號土地設定│
│    │        │        │榮之勞務費用│月息約15% │2 、96年12月3 日│擔保債權額50萬元│
│    │        │        │及手續費等費│，年利率18│提示由高雄市私立│之普通抵押權    │
│    │        │        │用後，甲○○│0% ）     │明欣托兒所、李瑞│2 、以乙○○為發│
│    │        │        │實際取得約17│          │林所開立之面額3 │票人，票號：TH07│
│    │        │        │萬多元）    │          │萬7500元，票號：│71377 號，面額25│
│    │        │        │            │          │AB0000000 號華泰│萬元之本票1 張  │
│    │        │        │            │          │商業銀行高雄私立│3 、以高雄市私立│
│    │        │        │            │          │明分行支票，而取│明欣托兒所、李瑞│
│    │        │        │            │          │得利息3 萬7500元│林為發票人，票號│
│    │        │        │            │          │3 、97年1 月2日 │：AB0000000 號，│
│    │        │        │            │          │提示由高雄市私立│面額25萬元之華泰│
│    │        │        │            │          │明欣托兒所、李瑞│商業銀行高雄分行│
│    │        │        │            │          │林所開立之面額3 │支票1 張        │
│    │        │        │            │          │萬7500元，票號：│                │
│    │        │        │            │          │AB0000000 號華泰│                │
│    │        │        │            │          │商業銀行高雄私立│                │
│    │        │        │            │          │明分行支票，而取│                │
│    │        │        │            │          │得利息3 萬7500元│                │
│    │        │        │            │          │4 、97年3 月5 日│                │
│    │        │        │            │          │透過戊○○向李玉│                │
│    │        │        │            │          │枝之收取現金3 萬│                │
│    │        │        │            │          │7500元          │                │
│    │        │        │            │          │5 、97年5月間透 │                │
│    │        │        │            │          │過庚○○向甲○○│                │
│    │        │        │            │          │收取現金1 萬6000│                │
│    │        │        │            │          │元              │                │
├──┼────┼────┼──────┼─────┼────────┼────────┤
│二  │97年2月4│高雄市九│15萬元（預扣│每月利息1 │借款時預扣2 個月│1 、由甲○○之父│
│    │日      │如路上丹│2 個月利息、│萬5000元（│利息共3 萬元    │李大樹提供屏東縣│
│    │        │丹漢堡店│代書費、黃鳳│換算利率為│                │萬丹鄉○○段266 │
│    │        │        │榮之勞務費用│月息約10% │                │地號土地設定擔保│
│    │        │        │及手續費等費│。年利率約│                │債權額30萬元之普│
│    │        │        │用後，乙○○│120%）    │                │通抵押權        │
│    │        │        │實際取得約11│          │                │2 、以乙○○為發│
│    │        │        │萬多元）    │          │                │票人，票號：4402│
│    │        │        │            │          │                │51號，面額15萬元│
│    │        │        │            │          │                │之本票1 張      │
│    │        │        │            │          │                │3 、以李大樹為發│
│    │        │        │            │          │                │票人，票號：6734│
│    │        │        │            │          │                │78號，面額15萬元│
│    │        │        │            │          │                │之本票1 張      │
│    │        │        │            │          │                │                │
└──┴────┴────┴──────┴─────┴────────┴────────┘

司法院資訊處製作；財團法人民間司法改革基金會備份。
